臺灣雲林地方法院刑事判決　　　　　　　96年度交易字第14號
公　訴　人　臺灣雲林地方法院檢察署檢察官
被　　　告　劉　煒　炫
 　　　　　（即劉家源）
選任辯護人　李　建　忠　律師
上列被告因過失傷害案件，經檢察官提起公訴（95年度偵字第27
05號），本院判決如下：
    主  文
劉煒炫無罪。
    理  由
一、公訴意旨略以：被告劉煒炫為台西客運股份有限公司（下稱
    台西客運）之營業大客車司機，為從事駕駛業務之人，負責
    駕駛台西客運車號FV-261號營業大客車。其明知汽車駕駛人
    在行車前必須依照安全檢查表所列項目，確實實施行車前安
    全檢查，以確保行車安全及防範行駛中發生臨時故障，而依
    當時情形亦無不能注意之情事，竟疏未注意前揭公車車門之
    氣動幫浦活塞脫落，而仍於94年12月20日依班表出車。嗣於
    同日17時15許分，駕駛上開營業大客車行經雲林縣虎尾鎮○
    ○里○○○○路與堀頭路口之彎道時，原應注意載運人客必須
    穩妥，行經彎道時應減速慢行，作隨時停車之準備，而依當
    天候晴、日間自然光線、柏油路面乾燥無缺陷、道路無障礙
    物及視距良好等情形，又無不能注意之情事，竟疏於注意減
    速慢行，猶以時速約40公里之速度貿然通過該彎道，導致前
    揭氣動幫浦活塞脫落之公車車門，因離心力而突然開啟，使
    站立在最靠近車門之乘客甲○○自該車內摔出地面，因而受
    有頭部外傷、腦震盪、右眉撕裂傷（4X1 公分）、手肘擦傷
    及臉部多處擦傷等傷害。因認被告涉犯刑法第284 條第2 項
    前段業務過失傷害罪云云。
二、按犯罪事實應依證據認定之，無證據不得認定犯罪事實。又
    不能證明被告犯罪者，應諭知無罪之判決，刑事訴訟法第15
    4 條第2 項、第301 條第1 項分別定有明文。又檢察官就被
    告犯罪事實，應負舉證責任，並指出證明之方法。刑事訴訟
    法第161 條第1 項亦有明文。因此，檢察官對於起訴之犯罪
    事實，應負提出證據及說服之實質舉證責任。倘其所提出之
    證據，不足為被告有罪之積極證明，或其闡明之證明方法，
    無從說服法官以形成被告有罪之心證，基於無罪推定之原則
    ，自應為被告無罪判決之諭知（最高法院92年度台上字第12
    8 號判例參照）。
三、查本件公訴人認被告涉有前揭犯行，無非以(一)告訴人甲○○
    之檢察官訊問筆錄；(二)證人陳旭南、紀文軒及楊鶯如之檢察
    官訊問筆錄；(三)診斷證明書三紙；(四)道路交通事故現場圖、
    道路交通事故調查報告表；(五)汽車駕駛人實施安全檢查項目
    與內容、車輛保養修理紀錄、行車執照及行車紀錄；(六)事故
    現場照片四張；(七)被告之警詢及檢察官訊問筆錄等件，為其
    證明方法。本院依職權調查車號查詢汽車車籍資料。訊據被
    告坦承告訴人甲○○於上揭時、地，搭乘其駕駛之營業大客
    車，行經上開路段，因車門自動打開，跌出車外，並受有上
    揭傷害等情不諱，惟堅決否認有何業務過失傷害犯行。辯稱
    ：出車前應檢查事項，都有檢查，車子突然壞掉，無法預防
    等語。經查：
  (一)被告劉煒炫為台西客運司機，其於94年12月20日，駕駛車牌
    號碼FV-261號營業大客車，搭載虎尾農工學生甲○○及紀文
    軒等人，於同日17時15分許，行經雲林縣虎尾鎮○○里○○○
    ○路與堀頭路口之彎道時，因氣動幫浦活塞脫落，導致該大
    客車車門突然開啟，以致於站立在車門附近之甲○○跌出車
    外，致使甲○○受有頭部外傷併腦震盪、眼眶挫傷、牙齒斷
    裂、臉部撕裂傷、臉部及手腳多處擦傷等情，業據被告於本
    院坦承不諱，經核與證人甲○○、紀文軒於檢察官訊問時證
    述明確，並有國立臺灣大學醫學院附設醫院雲林分院95年1
    月19日診斷證明書、財團法人天主教若瑟醫院95年4 月6 日
    診斷證明書、一品堂中醫診所95年2 月19日之診斷證明書、
    道路交通事故現場圖、道路交通事故調查報告表(一)、(二)及事
    故現場照片4 張等件在卷可稽，此部分事實，堪以認定。又
    根據台西客運斗六保養廠廠長陳旭南於檢察官訊問時證稱：
    事發當天車子開回來後，有找我去試，我發現門有鬆動關不
    緊現象。29日檢查是旋轉門氣動幫浦活塞脫落，會導致車門
    無法正常開關等語甚詳（詳偵卷35頁）。足見，上開營業大
    客車車門在行經轉彎處，突然開啟之原因，應係「旋轉門氣
    動幫浦活塞脫落」所致無誤。此外，公訴人起訴被告所涉犯
    之業務過失傷害罪嫌，主要係認為被告違反兩項注意義務：
    第一、被告並未依照行車安全檢查表所列項目，確實實施行
    車前安全檢查。第二、被告駕駛營業大客車，行經轉彎路段
    ，疏於減速慢行，以時速40公里速度，貿然通過轉彎，導致
    氣動幫浦脫落，車門因離心力而開啟。是以，被告固然駕車
    行經上揭路段，因車門開啟，致證人甲○○跌出車門，而受
    有上揭傷害。然被告是否該當業務過失傷害犯行，則應視其
    是否違反上開公訴人所舉之注意義務而定。本院自不得僅以
    證人甲○○因公車車門突然開啟，即論以被告業務過失傷害
    犯行，合先敘明。
  (二)公訴人認被告未於行車前實施安全檢查方面：
  1.台西客運斗六保養廠廠長陳旭南於檢察官訊問時證稱：車輛
    是由司機發車前做一級保養，每半個月作二級保養，每個月
    作三級保養。一級保養是檢查水、輪胎氣壓、電路、門、方
    向燈、大燈、雨刷、方向盤及引擎機油。二級保養是轉向系
    統、動力系統。我是每半個月或一個月負責二、三級保養，
    且作二、三級保養時，包括一級保養。另外司機排班作二、
    三級保養等語甚詳（詳偵卷35頁）。再參以被告所提出之台
    西客運「汽車駕駛人實施安全檢查之項目與內容」所示，「
    為確保行車安全及防範行駛中發生臨時故障，汽車駕駛人在
    行車前必須依照左表所列各項實施行車安全檢查；應檢查項
    目內容如次：行車證照與安全用品。各種儀表或指示燈。離
    合器。煞車裝置。轉向裝置懸吊裝置。引擎。喇叭、雨刷、
    照後鏡及遮陽設備。燃料裝置。電瓶。照明用燈光。輪胎。
    乘車裝置。車身內部、外部」等，有上開檢查之項目與內容
    表在卷可稽。由此可見，依據臺西客運保養分級，可分為第
    一、二、三級。第一級保養為日常性檢查，由司機負責，檢
    查範圍僅限於粗淺地操作汽車功能，而不涉及檢驗汽車內部
    機械，屬於可以手動操作及肉眼觀察方式，查知汽車是否可
    完好操作的保養內容。司機在行車前，對於第一級保養，應
    可快速，且毫無困難的進行保養工作。至於第二級及第三級
    保養，係涉及到檢驗汽車內部機械性能等專業內容，並非單
    純操作汽車外部功能是否良好。準此，台西客運公司所定分
    級保養制度，已明確劃分檢查義務，司機例行性之第一級保
    養，所負的檢查義務，顯然與保養廠所應負擔之檢查義務有
    別。是上開營業大貨車之氣動幫浦活塞脫落，究係因被告於
    日常性出車前未實施安全檢查所致，抑或縱於出車前實施安
    全檢查，仍無法探知一節，即非屬無疑。
  2.又證人陳旭南於檢察官訊問時證稱：FV-261號大客車，均由
    其保養。當天出車前有檢查，沒有發現車門有問題。…下午
    四點多發車前，我有問被告，車子有無問題，被告說沒有等
    語甚詳（詳偵卷35頁）。再相互對照被告所提出之上開汽車
    駕駛人實施安全檢查項目與內容（偵卷56頁）所示，被告在
    「乘車裝置」項目下之「門（含安全門）、腳踏板、窗、鎖
    、肖（栓）作用是否正常」部分，勾選「完好」。可見，上
    開營業大客車之車門，在出車前應該得以完好作用無誤。是
    被告先於警詢供稱：台西客運公司的公車，每天發車前都有
    檢查，並定期保養等語（詳警卷8 頁）；復於檢察官訊問時
    供稱：這輛車平日由我在開，當天早上有檢查車況，有檢查
    到門。檢查車門都可以正常開關。當天早上就發車，開一整
    天都沒有問題，這是最後一班等語（詳偵卷8 、52頁），應
    非全然無據。依此，被告於行車前，先由證人陳旭南檢驗後
    ，再由被告檢查上開大客車之車門，經操作無誤後，始予出
    車。則依現存證據所示，難認被告未於出車前實施安全檢查
    。
  3.此外，被告於警詢供稱：經事後檢查該車，發現電動車門升
    降機有一螺絲脫落，剛好行經事故地點轉彎處，可能因離心
    力，使車門打開等語（詳警卷8 頁），經核與同車之虎尾農
    工學生紀文軒於檢察官訊問時證稱：當天車子行駛中，車門
    沒有打開現象，只有在轉彎時，車門才突然打開等語相符（
    詳偵卷36頁）。由此可見，被告駕駛上開營業大客車行經上
    開轉彎處前，該大客車車門仍得良好操作，而無損壞情形無
    誤。再參以，該營業大客車係於1987年5 月出廠，且斗六保
    養廠從94年6 月18日後，至本案案發為止，並無維修上開營
    業大客車「氣壓旋轉門」之紀錄等情，有行車執照、車輛保
    養修理紀錄及車號查詢汽車車籍等件在卷可稽（警卷18頁、
    偵卷18至28頁、本院卷18頁）。是以，上開營業大客車從出
    廠日起，至案發為止，已經是逾18年車齡的老車，且於案發
    前半年，保養廠也從未針對上開營業大客車之車門作深度檢
    查。是以，上開營業大客車之機械故障情形，被告是否得於
    出車前作第一級保養時得以檢驗發現，實有可疑。因此，公
    訴人以被告應於出車前檢驗出上開機械故障，進而負有避免
    於車輛行駛過程中發生車門突然開啟之義務，本院認為對於
    被告所課以之注意義務，實屬過重。至於究竟何人應避免上
    開營業大客車車門之「氣動幫浦活塞脫落」，導致車門突然
    開啟之防免義務，進而應負擔證人甲○○之民、刑事責任，
    則與被告無涉，自非本院在審酌被告有無業務過失犯行一節
    所得探究，併此說明。
  (三)公訴人認被告駕車行經轉彎路段，未減速慢行，以時速40公
    里速度，貿然通過轉彎，導致氣動幫浦脫落，車門因離心力
    而開啟方面：
  1.證人楊鶯如於檢察官訊問時證稱：職業為台西客運紀錄卡審
    核。紀錄卡由各站發出，由司機出車前自己裝紀錄紙，收班
    後，再交紀錄紙給我，我收回紀錄紙等語甚詳（詳偵卷52頁
    ）。而證人楊鶯如雖為台西客運員工，但被告是否涉犯業務
    過失傷害犯行，與證人楊鶯如無涉，自無必要為虛偽陳述，
    其於檢察官訊問時所為證言，應屬誠實可信。此外，證人楊
    鶯如於檢察官訊問時，在其所提出之行車紀錄紙上，標示出
    車禍發生時間的車速。本院細觀該94年12月20日行車紀錄紙
    （偵卷55頁），以每格為一小時，每格內又細分為小六格。
    又依證人紀文軒於檢察官訊問時證稱：甲○○摔出去後，司
    機有停車下去看，附近的人叫救護車，司機等甲○○上救護
    車後才走等語甚詳（詳偵卷36頁）。由此可見，本件車禍發
    生時為17時15分，於車禍發生後，被告立即停車，等待救護
    車到來，應可認定。是被告在證人甲○○跌出車外後，應有
    相當時間在現場等待。而比對證人楊鶯如所劃出的車禍發生
    時間之後，上開大客車的車速，的確約有十分鐘的時間是歸
    於零。因此，被告行經轉彎處時的車速，顯現在行車紀錄紙
    上的紀錄，應該是車速歸於零的前一刻，即屬於被告轉彎時
    的車速。而在大客車時速歸零之前，該大客車車速約為「30
    公里」，而未逾「40」公里，應屬相當明確。至於案發前約
    五分鐘時，被告所駕駛之大客車，曾有短暫時間到達40公里
    ，但未達50公里。然此段時速超過40公里時，所行駛的路段
    速限，究竟為何，仍屬不明。然畢竟非轉彎時的車速，因此
    仍與本案無關。是以，被告於警詢供稱：事發時車速約20至
    30公里（警卷7 頁）；復於檢察官訊問時供稱：根據行車紀
    錄器，當時車速約30公里等語（詳偵卷36頁），與客觀之行
    車紀錄器所示相符，應可採信。依此，被告駕車行經轉彎路
    段，既無證據證明其仍以時速40公里速度行駛，且未減速，
    則公訴人認被告駕車，有違反道路交通安全規則之注意義務
    ，即有可疑。此外，被告既未以時速逾40公里之速度，行駛
    於轉彎路段，縱使上開大客車之氣動幫浦，因轉彎時之離心
    力而脫落，則亦難認被告行車時，有違背道路交通安全規則
    之行為，亦難以課與被告業務過失傷害罪責。
  2.至於證人甲○○固於檢察官訊問時證稱：沒有碰車門，門就
    突然打開，當時車速約50、60公里云云（詳偵卷8 頁）；證
    人紀文軒於檢察官訊問時證稱：我記得轉彎時開蠻快的云云
    （詳偵卷36頁）。然證人甲○○及紀文軒均屬乘客，對於速
    度的感受，僅能憑主觀感覺，而乘客的主觀感覺，亦不若行
    車紀錄器準確。是縱使證人甲○○及紀文軒均認為車速過快
    ，亦難據此為不利於被告之認定，併此說明。
四、綜上所述，公訴人所指上揭證據，尚不足以證明被告有何業
    務過失傷害犯行。被告犯行，應屬不能證明，自應宣告被告
    無罪，以昭公允。
據上論斷，應依刑事訴訟法第301 條第1 項，判決如主文。
本件經檢察官蕭如娟到庭執行職務。
中　　華　　民　　國　　96　　年　　5 　　月　　10　　日
                  刑事第二庭    審判長法  官  林輝煌
                                      法  官  李貞瑩
                                      法  官  柯志民
以上正本證明與原本無異。
如不服本判決，應於判決收受後10日內，向本院提出上訴狀（須
附繕本）。
                                      書記官　魏輝碩
中　　華　　民　　國　　96　　年　　5 　　月　　10　　日
